最高法院刑事判決　　　　　　　　　　　　　　　九十一年度台上字第五八五五號
　　上　訴　人　台灣高等法院檢察署檢察官
　　被　　　告　甲○○
右上訴人因被告偽造有價證券案件，不服台灣高等法院中華民國九十一年四月三十日
第二審更審判決（九十年度重上更(三)字第二三號，起訴案號：台灣士林地方法院檢察
署八十三年度偵字第五二八號），提起上訴，本院判決如左：
    主  文
原判決撤銷，發回台灣高等法院。
    理  由
本件原判決以公訴意旨略稱：被告甲○○於民國八十年十月間，將其所購買坐落台北
市○○區○○段四小段四六五、四六六、四六七號土地信託登記予具自耕農身分之曹
信雄名下，嗣於同年十二月間，因其所經營之漢邦企業股份有限公司（下稱漢邦公司
）欲以前開土地向銀行辦理抵押貸款，竟未經曹信雄同意，藉先前辦理土地信託登記
時，取得曹信雄印鑑證明等資料之便，偽造曹信雄名義之連帶保證書，以曹信雄為漢
邦公司向台灣省合作金庫（下稱合作金庫）貸款新台幣（下同）一億九千萬元債務之
連帶保證人，並偽以曹信雄名義為共同發票人，偽造八十一年十二月十四日期面額一
億二千萬元之本票一紙交予合作金庫供為擔保，另又偽造曹信雄名義之抵押權設定契
約書，以上開土地設定擔保債權額二億元之最高限額抵押權予合作金庫，使地政機關
將該不實之抵押權設定事項登載於土地登記簿上。因認被告涉犯刑法第二百十六條、
第二百十條、第二百零一條、第二百十四條之罪嫌。惟經審理結果，被告之犯罪不足
證明，乃撤銷第一審依牽連關係從一重論處被告共同偽造有價證券罪刑之判決，改判
諭知被告無罪。固非無見。
惟查：(一)、依卷內資料，證人蔡猷讓於原審更審前問：「辦理抵押誰與你接洽？」，
據答稱：「魏秋玲」；再問：「誰接洽？」，則答：「甲○○」（原審上訴字卷八十
四年八月二十一日筆錄）。就其上開供述觀之，本件抵押權之設定究由魏秋玲或被告
與銀行接洽辦理，抑二人均有之，尚欠明朗。倘由被告或被告亦曾與銀行接洽辦理，
則其既參與貸款事務，參諸本件對保手續係在被告之辦公室辦理，被告當時亦在場，
是否如其所辯，對貸款經過詳情不知？即非無疑。況證人蕭錫建於原審調查時，經訊
問：「你有無與劉代書（劉啟清）去向曹信雄拿過戶辦理印鑑章等資料？」答稱：「
是劉代書去辦，我當時有在場，曹信雄說他願配合，但他不願當連帶保證人，我有告
訴甲○○這件事」等語（原審上訴字卷八十五年七月三十日筆錄），能否如原判決所
謂「被告並未參與貸款之一般事務，對曹信雄是否曾明確同意為本件之連帶債務人或
連帶保證人，並不確知」（原判決第十二頁第七｜九行）？更堪質疑。實情為何？為
發見真實，自有詳予查明之必要。原審未詳究明白，已難謂無應於審判期日調查之證
據未予調查之違法。(二)、曹信雄於檢察官偵查時問：「他（被告）用這些土地去抵押
借款，是否要徵得你同意？」，雖答稱：「不超過我沒意見」，但同時亦稱：「但我
不願用我名字去擔保」（偵查卷第二十二頁），已明白表示不願為本件借款之連帶保
證人或連帶債務人，自包含不同意為本票之共同發票人。另據證人蕭錫建證述：「曹
信雄曾表示不願當連帶保證人」（偵查卷第四十八頁，原審上訴字卷八十五年七月三
十日筆錄）；證人劉啟清供證：「曹信雄未同意任借款之連帶保證人」（原審上更(一)
卷第十六頁反面），亦均已明確證陳曹信雄並未同意擔任本件借款之連帶保證人。原
審未依上開證據資料，探究曹信雄所稱「不超過我沒意見」一語之真意，率於判決內
指「曹信雄於檢察官訊以：他用這些土地去抵押借款是否要徵得你同意時，已自承：
不超過我沒意見，雖更稱：但我不願用我名字去擔保」，並據以推論「然曹信雄於蕭
錫建及劉啟清前往洽談時，是否曾對蕭、劉表示『不超過我沒意見』，致蕭、劉二人
以為在貸款、擔保金額不逾土地價值且不致影響曹信雄權益情形下，曹信雄已同意出
名借款，即有可能」、「然漢邦公司人員於主觀上既認為曹信雄同意在不超過抵押物
價值情形下為連帶債務人，認已獲有曹信雄之概括授權而自行刻印蓋用，難認有何偽
造情事」云云（原判決第八頁第九行至第十五行、第十二頁第十行至第十二行），所
為論斷，與卷存資料亦不相符合。(三)、依卷附授信約定書及連帶保證書所示，對保日
期為八十年十二月十二日上午十時（偵查卷第三十二頁、第三十三頁），而據證人林
照男、林僚、林李娥一致證稱：八十年十二月十二日曹信雄整天都在台北市○○路
底之公園指揮工人工作，並未離開（偵查卷第四十九頁正、反面），該授信約定書及
連帶保證書對保人簽章欄上「曹信雄」之簽名字跡，經內政部警政署刑事警察局鑑定
結果，與曹信雄之筆跡亦不相符（第一審卷第九十頁）。如均無訛，則銀行派員對保
當日，曹信雄似無可能分身至被告之辦公室辦理對保手續，該對保人簽章欄「曹信雄
」之簽署似亦非曹信雄本人所親簽。原審對此亦未進一步予以究明，對證人林照男等
之上開證言，何以不足採信？判決理由更未置一詞，僅以蔡猷讓證稱對保時要核對身
分證，蕭錫建也有介紹曹先生等語，即謂「核對身分證證件係對保工作之一，依蔡猷
讓所述，雖不能確定參加對保者，確為曹信雄本人，然亦不能逕排除其可能」（原判
決第十頁第八、九行），自嫌速斷而難昭折服。檢察官上訴意旨指摘原判決違法，非
無理由，認仍應發回更審，期臻翔適。關於使公務員為不實登載部分，因檢察官認與
發回（偽造有價證券、偽造文書）部分有牽連犯之裁判上一罪關係，併予發回。
據上論結，應依刑事訴訟法第三百九十七條、第四百零一條，判決如主文。
中      華      民      國    九十一    年      十      月     十七     日
                              最高法院刑事第十二庭
                                  審判長法官  張  淳  淙
                                        法官  謝  俊  雄
                                        法官  蘇  振  堂
                                        法官  張  春  福
                                        法官  呂  丹  玉
      右正本證明與原本無異
                                              書  記  官
中      華      民      國    九十一    年      十      月    二十九    日
